最高法院刑事判決　　　　　　九十六年度台上字第四一七一號
上　訴　人　台灣高等法院台中分院檢察署檢察官
被　　　告　甲○○
上列上訴人因被告誣告案件，不服台灣高等法院台中分院中華民
國九十五年五月十八日第二審更審判決（九十三年度重上更(四)字
第一三三號，起訴案號：台灣台中地方法院檢察署八十三年度偵
字第二四五九號），提起上訴，本院判決如下：
    主  文
原判決撤銷，發回台灣高等法院台中分院。
    理  由
本件原判決以公訴意旨略稱：被告甲○○係台灣高等法院台中分
院（以下簡稱台中高分院）人事室主任（現已退休），因與該院
庭長楚汝聰（現已退休）不睦，而於民國八十一年十二月二十一
日書寫陳情狀檢附有關楚汝聰之職員資料表、司法行政部所屬履
歷表附頁、簡要自述表等人事資料向監察院檢舉楚汝聰偽造虛報
學歷及出生年月日等情，其明知楚汝聰於七十四年間告發莊彭年
貪污案，八十年間告發蕭仁正（蕭某曾申告檢察官、法官多次）
誣告案均事出有因而非誣告，竟意圖使楚汝聰受懲戒處分，而在
其陳情狀內虛構事實，稱楚汝聰「整天不務正業，言行更為粗暴
，自認身份特殊不要錢（現在特嗅不要而矣），什麼都不怕，我
行我素，開庭罵百姓、開會罵好人和長官，到處尋索小道消息，
常常亂控濫告，造成事端，挑撥同仁控長官，誣告同仁、百姓，
一年到頭訴控不斷，自持法官身份特殊，目空一切，不接受一點
公務員之應有約束，並以控告為升官發財之道，在司法界無人不
知不（應為「無」之誤）人不曉……實乃國家之最大不幸……祈
盼諸公不要以事小，法官難治，而放過知法玩法，不守法之惡法
官，那就是老百姓和國家的不幸了」等情節，致監察院據其陳情
狀而於八十二年一月十五日以監台院調字第○一二五號函請司
法院查明見復。案經楚汝聰訴請偵辦，因認被告涉犯刑法第一百
六十九條之誣告罪嫌云云。惟經審理結果，不能證明被告犯罪，
因而撤銷第一審所為被告有罪之判決，改判諭知被告無罪，固非
無見。
惟查：審理事實之法院，對於依法應行調查之證據，應詳為調查
，綜合調查所得之證據資料，本於經驗法則及論理法則定其取捨
，並將取捨證據及得心證之理由於判決內詳為說明；如事實尚非
明確，基於公平正義之維護或對被告之利益有重大關係事項，而
有應調查之證據未予調查，遽予判決者，即有應於審判期日調查
之證據而未予調查之違法。又刑法第一百六十九條第一項之誣告
罪，固以意圖他人受刑事或懲戒處分，向該管公務員誣告為構成
要件。故該項指控，須指出其具體事實，足以使人受有刑事或懲
戒處分之危險，且係明知其為虛偽，具有故意構陷之情形始能成
立。惟上開所謂「具體事實」，並不以就人、事、時、地、物均
已鉅細靡遺詳為指述為必要，倘所述內容係以事實為基礎，相關
人、事、時、地、物等情節並可因被告之補充陳述而完足，事實
內容仍屬可得確定，果並足以促成刑事偵查或行政懲戒權之發動
，除係因誤認等因素，堪認並無誣告之故意者外，即無礙誣告犯
行之成立。此與使用單純對他人人格特質、舉止等為主觀評價時
所作之評論性語句（如吝嗇、陰險、拘謹、陰晴不定等），尚不
足以促成刑事偵查或行政懲戒權之發動有別，不可混淆。原判決
理由四，以「觀之被告於陳情狀所載之上開詞語內容，並無關於
告訴人（楚汝聰）整天如何的不務正業，言行更為粗暴，……等
等之具體事實，尚難認公訴意旨所指之被告於陳情狀中所載之上
開詞語內容已達於指出具體事實之程度，充其量僅係以評論性語
句作抽象性攻詰、指摘甚或謾罵，被告既未指出具體事實內容…
…自難以誣告罪相繩。」然公務員應誠實清廉，謹慎勤勉，不得
有驕恣貪惰，奢侈放蕩，及冶遊賭博，吸食毒等，足以損失名
譽之行為；公務員辦公應依法定時間，不得遲到早退，其有特別
職務經長官許可者，不在此限。八十九年七月十九日修正公布前
公務員服務法第五條、第十一條分別定有明文。本件被告向監察
院陳情檢舉告訴人「不務正業」，並有「言行粗暴」、「開庭罵
百姓」、「開會罵好人和長官」、「誣告同仁、百姓」等行為後
，監察院即以八十二年一月十五日（82）監台院調字第０一二五
號函司法院，請查明見復，並經司法院以八十二年二月十八日（
八二）院台人二字第０一一００號函轉台中高分院查復，有各該
函件可參（外放證物編號四，第四五至五一頁），被告所指告訴
人具有上開行為，雖尚無具體時、地、行為態樣，但其主張有何
依據？內容得否因被告之補充而使相關人、事、時、地、物趨於
完整？是否已屬可得確定？與上開公務員服務法第五條、第十一
條規定之情形有無關連？告訴人果有「不務正業」、「開庭罵百
姓」……等行為，能否謂僅屬「單純對他人人格特質、舉止等為
主觀評價時所作之評論性語句」？有無可能構成依法懲戒之事由
及行政懲戒權之發動？否則監察院何以函請司法院函轉台中高分
院查復相關情形？此部分屬與公平正義之維護有重大關係之事項
，原判決未予調查、釐清，逐一論述說明被告指陳內容是否符合
虛構事實誣告之要件？依據為何？僅以被告上開檢舉內容為其個
人「評論性語句作抽象性攻訐、指摘甚或謾罵」而非檢舉具體事
實，遽為被告有利之論斷，自有應於審判期日調查之證據而未予
調查之違法。況檢察官起訴併以被告明知告訴人「於七十四年間
告發莊彭年貪污案，八十年間告發蕭仁正（蕭某曾申告檢察官、
法官多次）誣告案均事出有因而非誣告」，作為本件被告涉及誣
告之理由，此部分檢察官起訴理由是否可採？否則如何為被告有
利之論斷？原判決未說明此部分如何不可採信即遽為被告有利之
論斷，亦有判決理由不備之違誤。以上或為上訴意旨所指摘，或
為本院得依職權調查之事項，應認上訴為有理由，自應將原判決
撤銷，發回原審法院更為審判。
據上論結，應依刑事訴訟法第三百九十七條、第四百零一條，判
決如主文。
中　　華　　民　　國　九十六　年　　八　　月　　二　　日
                      最高法院刑事第一庭
                          審判長法官  董　明　霈
                                法官  林　茂　雄
                                法官  呂　永　福
                                法官  蕭　仰　歸
                                法官  何　菁　莪
      本件正本證明與原本無異
                                      書  記  官
中　　華　　民　　國　九十六　年　　八　　月　　七　　日
                                                      Ｑ
